臺灣新北地方法院民事判決
111年度訴字第308號
原      告  中升建設股份有限公司

法定代理人  王建文  
訴訟代理人  林仕文律師
被      告  潘勇榮即潘勇榮建築師事務所

訴訟代理人  陳錦芳律師
            林哲安律師
複代理人    陳高星律師
上列當事人間返還款項事件，本院於民國111年11月29日言詞辯
論終結，判決如下：
    主  文
被告應給付原告新臺幣（下同）229,993元，及自111年1月15日
起至清償日止，按年息百分之5計算之利息。
原告其餘之訴駁回。
訴訟費用由被告負擔。
本判決第1項得假執行。但被告得以229,993元預供擔保而免為假
執行。
原告其餘假執行之聲請駁回。
    事實及理由
一、按訴狀送達後，原告不得將原訴變更或追加他訴，但擴張或
    減縮應受判決事項之聲明者，不在此限，民事訴訟法第255
    條第1項第3款定有明文。查原告起訴請求被告返還650,150
    元，嗣於訴訟程序中，因其中420,157元移轉予訴外人黃明
    智建築師事務所於臺北市建築師公會之專戶，而依民事訴訟
    法第255條第1項第3款縮減請求被告返還之金額為229,993元
    （計算式：650,150元－420,157元＝229,993元），經核與法
    相符。
二、原告起訴主張：
　㈠原告（公司於102年1月31日名稱變更登記前，原名為黃華建
    設股份有限公司）於99年3月18日，與被告簽立委任契約，
    就原告所有坐落臺北市○○區○○段000○000○00000○000地號之
    土地住宅新建工程設計，委由被告設計規劃及辦理相關事宜
    。原告依委任契約第4條第3項約定將委任酬金之一部1,050,
    157元交付被告，並由被告於101年9月13日將上開金額向臺
    北建築師公會全數預繳，此有第一商業銀行匯款申請書回條
    可證。
  ㈡嗣經兩造協議終止前開委任契約，被告同意應將前揭委任酬
    金以1,050,150元計返還原告，故於102年2月8日匯款返還其
    中400,000元，並承諾應退還其餘款項650,150元，此有被告
    事務所負責人潘勇榮親自手寫並簽名之書面協議內容（下稱
    系爭協議書）為憑。惟被告迄今並未返還原告650,150元，
    且幾經聯繫後竟完全拒接原告窗口之電話，原告迫於無奈僅
    能提起本件訴訟。復因於訴訟程序中，該款項其中420,157
    元移轉予黃明智建築師事務所於臺北市建築師公會之專戶，
    原告同意扣除，故被告尚應返還原告229,993元（計算式：6
    50,150元－420,157元＝229,993元）
  ㈢綜上所述，原告狀請被告依系爭協議書內容返還229,993元，
    並自協議書內容所載「102年2月8日」之應退款日翌日（102
    年2月9日）起按年息百分之5計算之利息，自屬有據。
  ㈣並聲明：
　⒈被告應給付原告229,993元，及自102年2月9日起至清償日止
    ，按年息百分之5計算之利息。
　⒉願供擔保請准宣告假執行。
三、被告答辯：
　㈠兩造已協議「將預存於公會之款項420,157元移轉於黃明智建
    築師後」，即結清兩造債權債務關係：
  ⒈按系爭委任契約第4條第2款、第5條約定：「設計酬金：本案
    規劃設計監造酬金……合計伍佰伍拾萬元整。」、「酬金給付
    辦法：……三、建造執照圖準備完成時於掛號申請時，付總酬
    金之百分之四十。……」，被告於系爭契約終止前，已向主管
    機關掛號申請建築執照，此為原告所不爭執，其依上開約定
    自應給付第三期款項費用220萬元。
  ⒉原告雖稱：被告建造執照圖與水土保持計畫圖未能相符，故
    其毋須給付第三期報酬云云。惟查，本條之付款條件應指備
    妥相關書件後向建築師公會辦理掛號完成時，而非審核完成
    時，故原告主張被告圖說有需補正之處故未積欠酬金云云，
    已與契約約定之付款條件不符。
  ⒊被告為了準備建造執照之申請，進行的工作包含：製作都市
    設計審議報告書；申請都設審議、會審、模擬、補正及取得
    許可；送照圖說之繪製；代辦申請建築執照之建築圖說、消
    防、水電等設備圖說、結構圖說、結構計算書；申請建照有
    關報告之製作（見系爭委任契約第2條約定）。被告付出之
    勞力、時間、費用甚鉅，原告自應給付上開工作之報酬。
  ⒋再者，本案水土保持計畫業經主管機關核定通過（被證4），
    並無原告所稱未依約完成符合水土保持計畫並得申請建照執
    照之圖說云云，其主張顯與事實相悖，不足採信。原告迄今
    更無法提出任何得以證明被告「建照執照圖」有缺失云云之
    文件，其主張顯屬臨訟置辯，洵非可採。
  ⒌又查，鈞院函詢臺北市政府都市發展局有關本案審查過程事
    宜，該局回覆略以：「旨案前經本局依建築法第36條復審仍
    不符規定，依法於104年9月2日以北市都建字第10463656300
    號函予以駁回在案……」（本院卷第157頁），顯見本案建造
    執照申請，是遠在102年兩造終止契約後，將本案移轉予訴
    外人黃明智建築師負責後，才因故遭到駁回，與被告並無關
    連。
  ⒍原告除將委任酬金之一部1,050,157元交付被告，並由被告預
    繳於臺北市建築師公會外，並未另外支付第三期款項費用22
    0萬元。嗣因終止契約時，建照尚未審核完成，須由新承接
    本案之黃明智建築師事務所續行辦理，故兩造協議除已退款
    予原告之40萬元外，由被告將原預存於公會之款項420,157
    元移轉於黃明智建築師，剩餘款項則作為被告委任報酬之一
    部。
  ⒎因此，兩造於110年2月25日簽立三方協議書，協議被告將102
    年協議書（原證4）所載剩餘公會款650,150元中之420,157
    元，移轉予新承接本案之黃明智建築師事務所後，結清雙方
    債權債務關係。
  ⒏被告本人於第一次開庭時也表明：「除非我把105年業主款項
    付清，讓他解除假扣押公會款項，此案就會迎刃而解，我就
    可以退還價金四十二萬多元，但原告現在金額變成62萬，我
    認為很奇怪。」（見111年3月8日言詞辯論筆錄第2頁第12行
    以下）。
  ⒐綜上，被告既已於訴訟中移轉420,157元，應別無須返還之款
    項，原告所訴並無理由。
  ㈡退步言之，縱認兩造並未以「預存於公會之款項420,157元移
    轉於黃明智建築師」結清兩造債權債務關係（假設語），被
    告仍得以第三期款報酬220萬元，及支付第三人費用522,500
    元進行抵銷，抵銷後被告已無應返還之餘額： 
  ⒈原告應給付被告第三期款報酬220萬元，已如前述。故倘鈞院
    認兩造並未以「預存於公會之款項420,157元移轉於黃明智
    建築師」結清兩造債權債務關係（假設語），被告仍得以第
    三期款報酬220萬元進行抵銷。
  ⒉又按系爭契約第3條約定：「下列服務事項經由甲方書面授權
    由乙方同意負責辦理，所須規費、第三者費用由甲方負擔。
    ……二、代辦申請都審許可。三、代辦申請建造、拆除等執照
    。……」。
  ⒊查被告為辦理都市設計土地使用開發許可及建築執照申請等
    相關事宜，分別委任日太興工程有限公司進行鑽探檢試驗工
    作，支出195,000元【計算式：60,000＋35,000＋100,000】(
    被證5)；昭宏工程顧問有限公司進行水土保持計畫編制工作
    ，支出304,500元(被證6)；凱順測量有限公司進行測量工作
    ，支出至少23,000元【計算式：8000＋15000】(被證7)。
  ⒋上開被告委任第三者日太興工程有限公司、昭宏工程顧問有
    限公司、凱順測量有限公司之工作，均係為備齊都審許可及
    申請建照所需要之文件，因此衍生之費用至少共計522,500
    元依約應由原告負擔，惟原告迄今未給付任何費用，被告應
    得依民法第334條第1項進行抵銷。
　㈢並聲明：
　⒈原告之訴駁回。
　⒉如受不利判決，願供擔保請准宣告免為假執行。
四、本件兩造不爭執事項：
  ⒈原告於99年3月18日與被告簽立委任契約（原證1），就原告
    所有座落臺北市○○區○○段000○000○00000○000地號之土地住
    宅新建工程設計委由被告設計規劃及辦理相關事宜。
  ⒉原告公司於102年1月31日名稱變更登記前原名為黃華建設股
    份有限公司
  ⒊原告依系爭委任契約第4條第3項約定，將委任酬金中之一部1
    ,050,157元交付被告，並由被告於101年9月13日將上開金額
    向臺北建築師公會全數預繳。
  ⒋兩造嗣經協議終止系爭委任契約，被告於102年2月8日匯款返
    還其中400,000元，並由被告事務所負責人潘勇榮於102年10
    月17日親自手寫並簽立系爭協議書（原證4），載明「101.9
    .13原掛號費：1,050,150元」、「102.2.8退款匯黃華400,0
    00元，尚餘公會款650,150應退回黃華待移轉」。
  ⒌被告於本件訴訟中自行向臺北市建築師公會辦理，將上開金
    額650,150元中之420,157元移轉予黃明智建築師事務所於臺
    北市建築師公會之專戶。　　
五、原告主張被告應依系爭協議書約定給付原告229,993元，並
    自協議書所載「102年2月8日」之應退款日翌日即102年2月9
    日起按年息百分之5計算之利息等情。則為被告所否認，並
    以前詞置辯。經查：
　㈠本件兩造協議終止系爭委任契約，被告即於102年2月8日匯款
    返還原告400,000元，並由被告事務所負責人潘勇榮於102年
    10月17日親自手寫系爭協議書載明：「101.9.13原掛號費：
    1,050,150元」、「102.2.8退款匯黃華400,000元，尚餘公
    會款650,150元應退回黃華待移轉」等語，有被告所不爭執
    之系爭協議書在卷可稽，可見兩造協議終止委任契約後，被
    告即以簽立系爭協議書表明，同意應將委任酬金以1,050,15
    0元計算返還原告，除於102年2月8日匯款返還其中400,000
    元外，並承諾應退還其餘款項650,150元。迨於本件訴訟程
    序中，被告自行向臺北市建築師公會辦理，將650,150元中
    之420,157元移轉予黃明智建築師事務所於臺北市建築師公
    會之專戶，原告同意扣除該款項後，請求被告返還229,993
    元，自屬應予准許。
　㈡被告雖抗辯兩造已協議「將預存於公會之款項420,157元移轉
    於黃明智建築師後」，即結清兩造債權債務關係云云，非惟
    未能舉證以實其說，且與兩造於系爭協議書所為約定不符，
    顯無可取。
　㈢被告復抗辯縱認兩造並未以「預存於公會之款項420,157元移
    轉於黃明智建築師」結清兩造債權債務關係（假設語），被
    告仍得以第3期款報酬220萬元及支付第三人費用522,500元
    進行抵銷，抵銷後被告已無應返還之餘額云云。然查，本件
    原告倘於被告簽立系爭協議書當時，尚積欠被告酬金高達22
    0萬元及費用522,500元，被告豈有可能以協議書承諾返還剩
    餘款項650,150元，顯見原告當時應未積欠被告任何酬金、
    費用甚明。況被告直至本件訴訟中仍承認原告原請求之金額
    650,150元中之420,157元應返還原告，此觀諸被告事務所負
    責人潘勇榮於111年3月8日陳稱系爭協議為其本人親簽，及
    原告原請求650,150元中之420,157元，於102年兩造終止委
    任關係後，該款項「原告可以去撤案、退回」等情，即可知
    被告就420,157元應返還原告並無疑義，益徵原告應未積欠
    被告任何酬金、費用。是被告所為上開抵銷抗辯，仍無可取
    。
  ㈣原告固主張其得依系爭協議書約定，請求被告給付自協議書
    內容所載「102年2月8日」之應退款日翌日（102年2月9日）
    起按年息百分之5計算之利息云云。惟被告事務所負責人潘
    勇榮於102年10月17日親自手寫系爭協議書係載明：「101.9
    .13原掛號費：1,050,150元」、「102.2.8退款匯黃華400,0
    00元，尚餘公會款650,150元應退回黃華待移轉」等語，是
    被告就該650,150元並未表明還款日期，自應於原告催告後
    始負遲延責任。
六、綜上所述，原告依系爭協議書約定，請求被告給付229,993
    元，及自起訴狀繕本送達翌日即111年1月15日起至清償日止
    ，按年息百分之5計算之利息，為有理由，應予准許。逾此
    範圍之請求，為無理由，應予駁回。
七、兩造陳明願供擔保請為准、免假執行宣告，就原告勝訴部分
    ，所命給付金額在50萬元以下，應依職權宣告假執行，並依
    酌定相當擔保金額宣告免為假執行；至原告敗訴部分，假執
    行之聲請失所依附，應予駁回。
八、本件事證已臻明確，兩造其餘之攻擊或防禦方法及未經援用
    之證據，經本院斟酌後，認為均不足以影響本判決之結果，
    自無逐一詳予論駁之必要，併此敘明。
據上論結，本件原告之訴為一部有理由，一部無理由，依民事訴
訟法第79條、第389條第1項第5款、第392條第2項，判決如主文
。
中　　華　　民　　國　　111 　年　　12　　月　　16　　日
                  民事第五庭    法　官　連士綱
以上正本係照原本作成
如對本判決上訴，須於判決送達後20日內向本院提出上訴狀。如
委任律師提起上訴者，應一併繳納上訴審裁判費。
中　　華　　民　　國　　111 　年　　12　　月　　19　　日
                                書記官　游曉婷